臺灣花蓮地方法院民事判決　　　　　　　 94年度訴字第155號
原　　　告　子○○
訴訟代理人　吳明益律師
複代理人　　林政雄律師
被　　　告　丁○○
被　　　告　戊○○
被　　　告　辛○○
被　　　告　己○○
被　　　告　庚○○
被　　　告　癸○○
兼　上一人
法定代理人　甲○○
兼上七人共同
訴訟代理人　壬○○
當事人間請求返還不當得利事件，本院於民國95年1月4四日言詞
辯論終結，判決如下：
    主    文
被告應連帶給付原告新台幣伍拾貳萬仟伍佰陸拾元，及自95
年7月15日起，至清償日止，按年息5％計算之利息。
訴訟費用由被告連帶負擔。
本判決第一項於原告以新台幣壹拾捌萬元為被告預供擔保後，得
假執行。但被告如以新台幣伍拾貳萬仟伍佰陸拾元為原告預供
擔保，得免為假執行。
    事實及理由
一、按訴狀送達後，原告不得將原訴變更或追加他訴，但請求之
    基礎事實同一、擴張或減縮應受判決事項之聲明、該訴訟標
    的對於數人必需合一確定時，追加其原非當事人之人為當事
    人者，不在此限，民事訴訟法第255條第1項第2、3、5款定
    有明文。原告原僅以被繼承人連源成之子壬○○為被告起訴
    ，嗣於95年6月14日具狀追加其他繼承人庚○○、辛○○、
    ，及其子連樹根（90年12月11日死亡）之繼承人甲○○、丁○○、戊○○、己○○、癸○○為被告，且於96年1月4日當
    庭補充請求被告等人應「連帶」給付原告請求之金額，利息
    起算日亦更正自最後一位被告收受訴狀繕本翌日即95年7月
    15 日起算利息（利率不變），核其請求之基礎事實同一，
    且訴訟標的對於追加之被告確實有合一確定之必要，利息起
    算日之更正則為減縮應受判決事項之聲明，依上開規定，應
    予准許。
二、原告起訴主張：
（一）緣原告原曾於花蓮縣秀林鄉富世村經營太魯閣旅社，並於
      民國55年間經訴外人丙○○同意，在當時為丙○○所有之
      花蓮縣秀林鄉○○○段445地號土地（下稱系爭土地）上
      經營砂石場業務，建有房屋二棟（一為水泥房屋，另一為
      空心磚木造房屋）及水井一座（房屋及水井下均稱系爭地
      上物），因砂石場業務清淡，於80年間已荒廢，不再使用
      系爭建物，另丙○○亦已將系爭土地於83年間讓渡與被告
      壬○○，惟系爭地上物之所有權仍歸原告所有。
（二）嗣於92年間，因系爭土地為大型衛生垃圾場預定用地，而
      經花蓮縣秀林鄉公所予以徵收，系爭土地上之系爭地上物
      補償金523,560元亦已由訴外人即當時之系爭土地所有權
      人連源成所領取，連源成於93年3月4日死亡，繼承人為被
      告即連源成之子女壬○○、庚○○、辛○○，及其子連樹
      根（90年12月11日死亡）之繼承人甲○○、丁○○、戊○○、己○○、癸○○共八人，連源成受領上述建物補償金
      之利益並無法律上原因。爰依不當得利及繼承之法律關係
      ，請求被告連帶給付如主文所示之金額及利息。
（三）聲明：(1)被告應連帶給付原告523,560元，及自95年7月15
      日起至清償日止按年利率5％計算之利息。(2)願供擔保請
      准宣告假執行。
二、被告則以：系爭建物地上物之補償金係由秀林鄉公所通知被
    繼承人連源成領取，原告並無權利請求，且被告等人雖為繼
    承人，但並未繼承到補償金等語，被告辛○○等人另以：對
    於此事並不知情等語置辯。並聲明：(1)原告之訴駁回。(2)如
    受不利判決，願供擔保，請准宣告免為假執行。
三、兩造於本院95年9月5日協議就下列事項均不爭執（見本院卷
    第281、282頁）：
（一）系爭土地原為第三人丙○○所有，83年10月18日丙○○與
      被告壬○○簽訂土地過戶契約書，約定將系爭土地過戶予
      被告壬○○。
（二）系爭土地於83年11月1日由被告壬○○以買賣為原因移轉
      登記予其父連源成所有（p.65花蓮地政事務所異動索引）
（三）系爭土地為花蓮縣秀林鄉陶樸閣垃圾衛生掩埋場新建工程
      預定用地，於民國92年間經秀林鄉辦理徵收，因認定其上
      有民國81年1月10日前所建之房屋二棟及水井一個（即系
      爭地上物），而就房屋部分補償連源成新台幣519,560元
      ，就水井部分補償4,000元（詳秀林鄉公所回函之p.75、
      77 ）。
（四）連源成於起訴前之93年3月4日死亡，繼承人為其子女壬○○、庚○○、辛○○，及其子連樹根（90年12月11日死亡
      ）之繼承人甲○○、丁○○、戊○○、己○○、癸○○共
      八人（p47-52）。
四、本院之判斷：
    本件兩造之爭點為：系爭地上物是否為原告所建，而應由原
    告領取地上物補償金？經查，
（一）本件經證人丙○○（原土地所有權人）、乙○○（丙○○
      之兄）、丑○○（丙○○之妻）到庭證述詳盡後，被告對
      於系爭地上物為原告所建乙情已不爭執（詳本院卷95年12
      月19日、96年1月4日言詞辯論筆錄），而83年間丙○○將
      系爭土地過戶予被告壬○○時，指界範圍並不含系爭地上
      物之範圍，系爭地上物並未連同土地過戶或交付予被告壬○○使用之事實，亦據證人丙○○、丑○○證述詳實。再
      系爭地上物係於68年間建造，房屋部分無戶口登記、無建
      照、使用執照及其他證明，井無水權登記及其他設施，是
      花蓮縣秀林鄉為興建陶樸閣垃圾掩埋場辦理垃圾掩埋場用
      地地上建（改良）物徵收補償查估作業案，就系爭地上物
      部分於訴外人連源成提出系爭地上物房屋之用電證明後，
      依花蓮縣興辦公共工程用地拆遷物拆遷補償自治條例第21
      條規定，發給合法建築物補償費之70％，惟連源成所提出
      之用電證明用電戶為建誠砂石行之事實，有花蓮縣秀林鄉
      公所95年2月16日秀鄉民字第0950002049號函所附之系爭
      土地地上物補償費發放資料在卷可按，再參酌證人賴文通
      亦證稱有為原告找人在立霧溪附近打一口井，井旁有房屋
      及輸送帶等語（詳本院卷第291頁），足徵鄉公所所為之
      系爭地上物補償係對地上物之所有權人所為之補償，當時
      係因地上物無戶口登記、無建照、使用執照及其他證明，
      井無水權登記及其他設施，且連源成已提出四鄰證明及用
      電證明，故推定系爭地上物為系爭土地之所有權人連源成
      所有，而對連源成發放系爭地上物之補償金。惟系爭地上
      物為原告所建後，並未因丙○○將系爭土地過戶與被告壬○○，而使壬○○同時取得系爭地上物之所有權或事實上
      處分權，是連源成實無權以系爭土地所有權人併予領取系
      爭地上物之補償金。
（二）按民法第179條規定之不當得利，凡無法律上之原因，而
      一方受利益，致他方受損害，即可成立，至損益之內容是
      否相同，及受益人對於受損人有無侵權行為，可以不問（
      最高法院65年台再字第138號判例意旨參照）。本件被告
      之被繼承人連源成就原告所有之系爭地上物領得補償金
      523,560元而受有利益，且致原告受損害，而連源成受有
      前開利益，並無法律上之原因，則原告主張連源成被告取
      得前開款項係屬不當得利，應屬有據。
五、從而，原告依民法第179條規定及繼承之法律關係，請求被
    告連帶給付如主文第一項所示之金額及利息，為有理由，應
    予准許，原告陳明願供擔保以代釋明請准宣告假執行，被告
    陳明願供擔保請准宣告免為假執行，經核均無不合，爰分別
    酌定相當擔保金額准許之。
六、本件事證已臻明確，兩造其餘攻擊防禦方法與舉證，均無礙
    勝負判斷，爰不一一論列，附此敘明。
七、訴訟費用負擔之依據：民事訴訟法第78條、第85條第2項。
中　　華　　民　　國　　96　　年　　1　　月　　19 　日
                   臺灣花蓮地方法院民事庭
                       法      官  陳雅敏
上列正本證明與原本無異。
如對本判決不服，應於送達後20日內，向本院提出上訴狀（應抄
附繕本），並繳納上訴裁判費。
中　　華　　民　　國　　96　　年　　1　　月　　19　　日
                       法院書記官  邱鴻志
